【裁判字號】    97,交聲,2197
【裁判日期】    970829
【裁判案由】    違反道路交通管理處罰條例聲明異議
【裁判全文】
臺灣臺北地方法院交通事件裁定        97年度交聲字第2197號
原處分機關  臺北市政府警察局
異  議  人
即受處分人  甲○○
上列異議人即受處分人因違反道路交通管理處罰條例案件，對於
臺北市政府警察局於97年8 月19日所為之處分（原處分案號：北
市警交裁計字第9708190003號）聲明異議，本院裁定如下：
    主    文
異議駁回。
    理    由
一、按道路交通管理處罰條例第37條第7 項規定：「計程車駕駛
    人執業資格、執業登記、測驗、執業前、在職講習與講習費
    用收取、登記證核發及管理等事項之辦法，由內政部會同交
    通部定之。」另計程車駕駛人執業登記管理辦法第1 條規定
    ：「本辦法依道路交通管理處罰條例第37條第7 項規定訂定
    之。」是以，計程車駕駛人有關執業登記證之查驗應依前揭
    管理辦法之規定辦理查驗。次按汽車駕駛人以從事計程車駕
    駛為業者，應於執業前向執業地直轄市、縣（市）警察局申
    請辦理執業登記，領有計程車駕駛人執業登記證（以下簡稱
    執業登記證）及其副證，始得執業；執業登記證及其副證每
    年查驗一次，計程車駕駛人自領得執業登記證及其副證之翌
    年起，應於每年出生日前後1 個月內檢具國民身分證、職業
    駕駛執照、執業事實證明文件、執業登記證及副證，向原發
    證之警察局申請查驗，計程車駕駛人執業登記管理辦法第2
    條、第11條第1 項分別定有明文。又計程車駕駛人，不依規
    定期限，辦理執業登記事項之異動申報，或參加年度查驗者
    ，處新臺幣（下同）1,200 元罰鍰；逾期6 個月以上仍不辦
    理者，廢止其執業登記，且未滿1 年不得再行辦理執業登記
    ，道路交通管理處罰條例第36條第3 項、第4 項亦有明文規
    定。
二、本件原處分機關即臺北市政府警察局以異議人即受處分人甲
    ○○領有臺北市政府警察局核發之計程車駕駛人執業登記證
    （證號：A002930 號），因未依規定期限辦理96年之年度查
    驗，逾期達6 個月以上，為警於查驗時查獲，原處分機關乃
    依道路交通管理處罰條例第36條第3 項、第4 項規定，裁處
    廢止受處分人之執業登記，並自裁決日起1 年內不得辦理執
    業登記，合先敘明。
三、異議人聲明異議意旨略以：95年之前的舊式執業登記證之審
    驗日期和有效期限都註明在內頁，每年的審驗日期本人均會
    注意，也會按時辦理審驗。惟95年換發之新式登記證，其有
    效日期卻註明在乘客與駕駛觀看這一面，因本人登記證註明
    的有效日期為98年7 月8 日到期，故本人誤解為98年7 月8
    日前才需審驗，致使錯失年度審驗日期，為此聲明異議，請
    求撤銷原處分等語。
四、經查：
  (一)道路交通管理處罰條例第36條第3 項、第4 項之規定，係立
    法者就計程車駕駛人逾期未辦理執業異動登記之違規情節輕
    重，經考量計程車駕駛人之財產及工作權之限制後，而為區
    別之適用，就逾期未達6 個月者，僅處以罰鍰，如逾期已達
    6 個月以上者，則應廢止其執業登記，且就計程車駕駛人有
    逾期達6 個月以上未辦理執業登記事項異動申報或參加年度
    查驗之違規事實，直接規定應廢止執業登記之法律效果，裁
    罰機關並無得選擇其他較輕處罰之裁量權限。是以廢止其執
    業登記之處分，裁處機關僅考量計程車駕駛人是否以逾6 個
    月以上未參加年度查驗之違規情事，並不以先予罰鍰之處分
    為先決要件（臺灣高等法院97年度交抗字第631 號裁定參照
    ），合先敘明。
  (二)依照前揭計程車駕駛人執業登記管理辦法第11條第1 項規定
    ，異議人本應於96年7 月8 日生日前後1 個月內，即於同年
    6 月8 日至8 月8 日期間，依上述規定辦理96年度之計程車
    駕駛人執業登記查驗，然受處分人未於上開期間辦理，至97
    年8 月1 日經警查獲其查驗已逾6 個月之事實，為異議人所
    不爭執，且有臺北市政府警察局違反道路交通管理事件裁決
    書、內政部警政署計程車駕駛人資訊系統資料在卷可憑，是
    異議人之違規事實堪以認定。
  (三)異議人雖辯稱其係因誤認登記證上之有效日期為查驗日期致
    未於期限內辦理年度查驗等語，惟查：
  1.按年度查驗之立法目的，係藉由主管機關審查計程車駕駛人
    之駕駛執照有效與否、有無於執業期間犯案等情事，以查計
    程車駕駛人是否符合資格，俾利主管機關對於計程車駕駛人
    之行政管理，並保障乘客安全。因計程車極易作為犯罪工具
    使用，而計程車執業登記證之取得甚為容易，只要不具道路
    交通管理處罰條例第37條所列之消極事由即得申請，故關於
    年度查驗更須確實執行。倘計程車駕駛人未遵期辦理年度查
    驗且已逾期達6 個月以上，實具有執業登記與實際執業情況
    不符之高度可能性，且若任由此長時間未經主管機關查核之
    狀況持續存在，亦會降低乘客對於計程車職業之信賴感。如
    謂逾期6 個月尚不得逕予廢止執業登記，將無法促使計程車
    駕駛人於期限內辦理年度查驗，且有礙於上開年度查驗立法
    目的之達成，年度查驗亦將淪為形式而失其意義。
  2.異議人所持領之新式執業登記證內頁之注意事項一已敘明「
    本證自第一年領證之翌年起，每年查驗一次，應於出生日期
    前後一個月內，帶國民身份證、職業駕駛執照、執業事實證
    明文件或行車執照等證件正本，向原發證警察機關辦理，逾
    查驗期限六個月內，依法處罰鍰，逾六個月以上者，逕予註
    銷」等語，並於「下次年度查驗日期」欄明確標示「096/07
    /08 」字樣，此有異議人之計程車駕駛人執業登記證影本附
    卷可參，則該執業登記證內頁已明確告知異議人關於計程車
    駕駛人應注意之權益事項，以及下次應辦理年度查驗之日期
    ，已足提醒異議人注意遵守。
  3.按執業登記證及其副證自領證之日起每滿3 年換發一次，計
    程車駕駛人應於期滿前後1 個月內，向原發證之警察局申請
    換發新證，逾期未換發者，失其效力，計程車駕駛人執業登
    記管理辦法第14條前段有明文規定。是異議人所稱其執業登
    記證正面所載「有效期限」為「98年7 月8 日」，當指執業
    登記證之有效期限為98年7 月8 日，故異議人應於該日期前
    後1 個月內申請換發新證，此與年度查驗之辦理要屬二事。
    異議人既以計程車駕駛為職業，就計程車駕駛人之執業登記
    取得資格為何、何時需申請換發新證、何時需辦理異動登記
    、何時需參加年度查驗，異議人應明確知悉並確實遵守。況
    且，執業登記證之內頁已明確記載「下次辦理年度查驗」之
    日期，已如前述，而執業登記證正面係記載「有效期限」之
    日期，二者之用語顯不相同，並無使計程車駕駛人產生誤認
    之虞。又觀諸卷附內政部警政署計程車駕駛人資訊系統查詢
    結果顯示，異議人自90年9 月11日即取得執業登記證，則異
    議人並非全無辦理換發新證及年度查驗之經驗，異議人當知
    年度查驗於每一年度均須辦理，實難認專業之計程車駕駛人
    有將換發新證及年度查驗日期混淆之可能。再者，縱認異議
    人確有誤認換證日期為年度查驗日期之情事，而未於規定期
    限參加年度查驗，此亦為可歸責於己之事由，尚難以此做為
    解免行政罰之理由。故異議人以前詞置辯，並不足採。
  (四)異議人雖辯稱開計程車為其家庭生計之來源，盼能准予補辦
    年度審驗云云，然其辯詞於上開違規事實之認定並無影響，
    且依道路交通管理處罰條例第36條第3 項、第4 項之規定，
    計程車駕駛人逾期6 個月以上仍不辦理年度查驗者，即應廢
    止其執業登記，且未滿1 年不得再行辦理執業登記，則裁罰
    機關就此並無裁量之空間。又異議人所稱誤認年度查驗日期
    之理由，亦非屬警察機關辦理計程車駕駛人執業登記管理事
    項作業要點第12點第2 項規定所稱得補辦查驗之正當理由，
    是原處分機關逕予廢止異議人之執業登記，實與法條之規定
    無違。異議人如確有陷於經濟困境之情況，應依現有社會救
    助機制向有關機關請求救助，附此敘明。
五、綜上所述，異議人確有未依規定辦理查驗，且逾6 個月以上
    仍未辦理參加年度查驗之違規事實，原處分機關依前揭道路
    交通管理處罰條例第36條第3 項、第4 項之規定，裁處廢止
    異議人之執業登記，並自裁決之日起1 年內，不得再行辦理
    執業登記之處分，尚無違誤。異議人猶執前詞指摘原處分不
    當，為無理由，自應將其異議駁回。
六、據上論斷，應依道路交通案件處理辦法第19條，裁定如主文
    。
中    華    民    國    97    年    8     月    29    日
                         交通法庭法  官  林孟皇
本正本證明與原本無異。
如不服本裁定，應於送達後5日內向本院提出抗告狀。
                                 書記官  楊雅鈞
中    華    民    國    97    年    8     月    29    日


司法院資訊處製作；財團法人民間司法改革基金會備份。
